臺灣士林地方法院刑事判決
110年度訴字第393號
公  訴  人  臺灣士林地方檢察署檢察官
被      告  蔡旻霖



上列被告因詐欺案件，經檢察官提起公訴（110年度偵字第8475
號），本院判決如下：
    主  文
蔡旻霖犯三人以上共同詐欺取財罪，處有期徒刑陸月，緩刑參年
，並應於本判決確定之日起陸個月內給付告訴人楊穎紳新臺幣伍
萬玖仟元。
扣案之IPHONE行動電話壹支（IMEI：000000000000000、內含SIM
 卡壹張）沒收。
    事  實
一、蔡旻霖依其智識程度及社會生活經驗，可知悉以新臺幣兌匯
    人民幣屬於銀行等金融機關經營之業務，國人若須匯兌人民
    幣可至金融機關辦理，僅收取少額手續費即可，至為便利且
    節省金錢費用，且國內近年來新臺幣匯率穩定，對於新臺幣
    與外幣或人民幣之匯率價差不曾有近百分之10以上之變動，
    否則即為造成金融風暴，其卻可獲得收取百分之10之鉅額報
    酬， 且若係利用此種私下匯兌人民幣方式，極可能係詐欺
    集團成員利用詐術，使欲匯兌人民幣之民眾受騙而將款項匯
    入各該帳戶內或將之交付前來收款之詐欺集團成員，再趁被
    害民眾匯、交款後、察覺遭騙而報警前之空檔期間，推由俗
    稱「車手」之成員持提款卡操作自動櫃員機領款儘速將帳戶
    內之款項領出，或於該成員收受贓款後，再由俗稱「收水」
    之成員收取款項後輾轉往上交予其餘詐欺集團成員，以確保
    詐欺犯罪所得，並掩飾參與詐欺者之真實身分，規避被害民
    眾及檢警機關之追緝調查，是如支付不相當代價或提供利益
    委由他人收受款項後，再將款項輾轉往上游交付，常與詐欺
    取財等財產犯罪密切相關，一旦允為分擔並著手前揭收取詐
    欺贓款之任務，即屬參與詐欺、洗錢犯罪之實行，其並可知
    悉同時其亦可能因此即參與含其在內所組成3 人以上、以詐
    術為手段、具持續性或牟利性之有結構性詐欺集團組織。嗣
    蔡旻霖以其所有之行動電話於民國110年3月20日許以在臉書
    之「偏門收入工作」社團以飛機即Telegram等通訊軟體與暱
    稱綽號「LK」（蔡旻霖稱即陳生琥，未經起訴）聯繫後，經
    綽號「LK」於聯繫中告知從事大陸地區人民幣兌匯賺取差價
    工作，因為身分關係不便親自出面，先由綽號「LK」與客戶
    以視訊電話談妥兌匯人民幣之數額並轉帳完成後，蔡旻霖當
    面與客戶收取等額新臺幣現金，再轉交予綽號「LK」或其指
    定之人等，其則可獲得百分之10報酬。蔡旻霖繼而於同年月
    23、24日於雲林縣○○○區○○○○○○○○○○○○號「LK」、小劉（蔡
    旻霖稱即周瑋晟，未經起訴）會面談論後，惟蔡旻霖為求賺
    取上開報酬，應允担任收款之人，遂仍基於縱使參與犯罪組
    織亦不違背其本意之不確定故意，且基於縱使發生他人因受
    騙致財產受損、隱匿詐欺犯罪所得去向之結果，亦不違背其
    本意之詐欺取財及洗錢之不確定故意，加入綽號「LK」、小
    劉、小天及其餘不詳成年成員所屬、實施詐術為手段，具有
    持續性及牟利性之有結構性詐欺集團犯罪組織（下稱本案詐
    欺集團），擔任向本案詐欺集團以詐欺被害人交付款項，並
    將該筆款項交予本案詐欺集團上游之其他成員。嗣本案詐騙
    集團所屬成員，於110年4月9日凌晨0時許起，在臉書「掏寶
    、支付寶」社團內張貼換匯廣告，佯稱願以新臺幣(下同)25
    萬9千元兌換人民幣6萬元，以假換匯(人民幣)方式詐取財物
    ，並以LINE暱稱「LK」與楊穎紳聯絡，致楊穎紳誤信為真而
    陷於錯誤後，於同日14時30分許，至新北市○○區○○路00號萊
    爾富汐止南興門市，當面交付25萬9千2百元（起訴書誤載為
    25萬9千元，應予更正）與蔡旻霖，蔡旻霖隨即於同日17時
    許將上開項於不詳處所上交於年約2、30餘歲綽號小天之人
    。嗣因楊穎紳於同年4月10日得知大陸廠商並未收到等值人
    民幣，且幾經聯繫未果，始悉受騙。
二、案經楊穎紳訴由新北市政府警察局汐止分局報告臺灣士林地
    方檢察署檢察官偵查起訴。
    理  由
壹、關於程序部分：
一、按組織犯罪防制條例第12條第1 項中段規定：「訊問證人之
    筆錄，以在檢察官或法官面前作成，並經踐行刑事訴訟法所
    定訊問證人之程序者為限，始得採為證據。」係以立法排除
    被告以外之人於警詢或檢察事務官調查中所為之陳述，得適
    用刑事訴訟法第159 條之2 、第159 條之3 及第159 條之5
    之規定，是證人於警詢時之陳述，於違反組織犯罪防制條例
    案件，即絕對不具有證據能力，自不得採為判決基礎。上開
    規定係排除一般證人於警詢陳述之證據能力之特別規定，然
    被告於警詢之陳述，對被告本身而言，則不在排除之列（最
    高法院102 年度台上字第2653號判決參照）。本件證人即告
    訴人楊穎紳於警詢中之陳述（110年度偵字第8475號【下稱
    偵查卷】第29-31頁），屬被告以外之人於審判外之陳述，
    依上說明，於被告涉及違反組織犯罪防制條例之罪名，絕對
    不具證據能力，不得採為判決基礎，然就其涉及加重詐欺取
    財、洗錢等罪名部分，則不受此限制。
二、其他本件資以認定事實之所有被告蔡旻霖以外之人於審判外
    之供述證據，檢察官、被告於審判中均表示同意作為證據（
    見本院110年度訴字第393號卷【下稱本院卷】第177 至188 
    頁），本院審酌上開證據作成時之情況，無不當取供或違反
    自由意志而陳述等情形，且均與本案待證事實具有關聯性，
    認為以之作為本案之證據乃屬適當；又所有援用之非供述證
    據亦無證據證明係公務員違背法定程序所取得，自均有證據
    能力。
貳、實體方面：　
一、
　㈠上開犯罪事實，業據被告蔡旻霖於警詢及偵查、本院審理中
    中坦承不諱（偵查卷第15-28、147-153頁，本院卷第24、 1
    50、155-160頁），核與證人即告訴人楊穎紳於警詢、本院
    準備程序中指訴情節相符，並有被告蔡旻霖與告訴人楊穎紳
    收受款項過程之監視器翻拍照片、告訴人楊穎紳與詐欺集團
    成員聯繫之行動電話對話紀錄、110年4月17日被告蔡旻霖搜
    索扣押筆錄、扣押物品目錄表、扣押物品收據等資料在卷可
    稽（偵查卷第29-31、40-49、51-72頁，本院卷第65頁），
    復有被告蔡旻霖所有之行動電話1支扣案可資佐證，經核被
    告蔡旻霖此部分自白與事實相符，洵堪認定。
　㈡
　1.按刑法上之故意，可分為直接故意與不確定故意（間接故意
    ），所謂「不確定故意」，係指行為人對於構成犯罪之事實
    ，預見其發生而其發生並不違背其本意者，刑法第13條第2
    項定有明文。又詐欺集團成員行騙手法不一而足屢見不鮮，
    迨被害人因詐欺集團成員施以詐術誤信為真，依指示自其本
    人使用之帳戶提領款項交付其他「車手」詐欺集團成員，復
    由「收水」層轉上級等情，業由報章雜誌、新聞媒體多所披
    露，更屢經政府為反詐騙宣導，於自動櫃員機上甚多張貼有
    相關勿為「車手」之警示標語。再者，被告蔡旻霖於臉書「
    偏門收入工作」社團以飛機即Telegram等通訊軟體與暱稱綽
    號「LK」（蔡旻霖稱即陳生琥，未經起訴）聯繫後，經綽號
    「LK」於聯繫中告知從事大陸地區人民幣兌匯賺取差價工作
    ，因為身分關係不便親自出面，先由綽號「LK」與客戶以視
    訊電話談妥兌匯人民幣之數額並轉帳完成後，蔡旻霖當面與
    客戶收取等額新臺幣現金，再轉交予綽號「LK」或其指定之
    人等，其則可獲得百分之10報酬等情為其自承在卷無訛，業
    如上述，且被告亦自承：伊當下沒有就既然暱稱「LK」之人
    稱其從事國際貿易，為何未於他經辦的公司行號或公司行號
    見面等部分想那麼多，那時候暱稱「LK」之人只有給伊一個
    類似公事包的東西就叫伊上班。伊不知道暱稱「LK」之人的
    營業處所為何，也不瞭解是否有勞、健保等訊息等語（本院
    卷第159頁）。而衡諸常情，一般人遇此不尋常之情況，理
    應會懷疑對方所述之真實性及工作之合法性，而會進一步查
    證及確認，尤以被告自稱其學歷為高中畢業，曾從事外送工
    作（本院卷第159頁），被告並非年幼無知或與社會隔絕而
    無常識之人，對於前開明顯異於先前謀職方式及工作內容之
    情況，理應心生疑慮。然被告竟對於綽號「LK」、小劉、小
    天所謂公司之名稱、地址、電話等聯絡資料一無所知，即聽
    從綽號「LK」指示，分別受僱從事收受鉅額款項工作，實不
    符常情。
　⒉又以新臺幣兌匯人民幣屬於銀行等金融機關經營之業務，國
    人若須匯兌人民幣可至金融機關辦理，僅收取少額手續費即
    可，至為便利且節省金錢費用，且國內近年來新臺幣匯率穩
    定，對於新臺幣與外幣或人民幣之匯率價差不曾有近百分之
    10以上之變動，否則即為造成金融風暴，然其卻可獲得收取
    百分之10之鉅額報酬，綽號「LK」之人從中卻毫無賺取利潤
    且反須負擔虧損，亦須承担被告蔡旻霖向客戶收受鉅款後遭
    受侵吞之風險，綽號「LK」並非至愚之人，必不致圖此而為
　　。是以如無相當之理由收受他人交付之鉅額現金款項再依指
    示轉交該筆款項予陌生之人等流程，常與財產犯罪密切相關
    ，應係從事詐欺取財等財產犯罪行為之分工，並藉以掩飾或
    隱匿犯罪所得之來源、去向，此為吾人依一般生活認知所易
    體察之事。被告蔡旻霖於本案前之110年3月間即對於綽號「
    LK」、小劉等之人之身分及所從事人民幣匯兌工作方式是否
    屬於詐欺集團，己有心生疑義等語（本院卷第157頁) ，是
    以被告蔡旻霖既已就綽號「LK」、小劉以此種方式從事人民
    幣匯兌業務，是否屬於詐欺集團詐欺被害人之款項，產生懷
    疑，自可藉此察覺其中有詐欺，惟被告仍再依綽號「LK」之
    指示進而予以收取後轉交綽號小天之人，足認被告主觀上有
    共同參與詐欺取財、洗錢之不確定故意，至為灼然。
　⒊按共同正犯之意思聯絡，原不以數人間直接發生者為限，即
    有間接之聯絡者，亦包括在內。如甲分別邀約乙、丙犯罪，
    雖乙、丙間彼此並無直接之聯絡，亦無礙於其為共同正犯之
    成立。又按共同正犯之意思聯絡，不限於事前有所協議，其
    於行為當時，基於相互之認識，以共同犯罪之意思參與者，
    亦無礙於共同正犯之成立，且其表示之方法，不以明示通謀
    為必要，即相互間有默示之合致，亦無不可；另按共同正犯
    之成立，有以共同犯意而共同實行犯罪構成要件之行為者，
    有以自己犯罪之意思，參與犯罪構成要件以外之行為者，亦
    有雖以幫助他人犯罪之意思而參與犯罪構成要件之行為者，
    有以自己犯罪之意思，事前同謀推由一部分實行犯罪之行為
    者。末按共同正犯，係共同實行犯罪行為之人，在共同意思
    範圍內，各自分擔犯罪行為之一部，相互利用他人之行為，
    以達其犯罪之目的，其成立不以全體均參與實行犯罪構成要
    件之行為為要件，其行為分擔，亦不以每一階段皆有參與為
    必要，倘具有相互利用其行為之合同意思所為，仍應負共同
    正犯之責。經查，以現今詐欺集團運作模式，皆由多人縝密
    分工，除負責對被害人詐騙者外，尚須有「車手」提領款項
    、「收水」收取款項，彼此配合分工才能完成犯罪。查被告
    蔡旻霖係先由綽號「LK」、小劉面議告知內容同意擔任收取
    、轉交款項工作，再者，本案告訴人，係先由本案詐欺集團
    成年成員施詐術致其等陷於錯誤，復由被告依綽號「LK」要
    求，收受告訴人交付之款項，再轉交本案詐欺集團綽號小天
    之不詳成年成員之方式，促使該集團成員得以順利完成詐欺
    取財行為，並隱匿該詐欺犯罪所得之去向，足徵被告係基於
    自己犯罪之意思參與該集團之分工，分擔犯罪行為之一部，
    並利用他人之行為，以達詐欺犯罪之目的，雖與集團不詳成
    員間未必直接聯絡，惟其既分擔整體犯罪過程，依上開說明
    ，自應就本案詐欺集團所為，與其他詐欺集團成員共同負責
    。是以，本案詐欺告訴人之犯行，除被告外，至少尚有綽號
    「LK」、小劉、撥打電話聯絡上開告訴人之人、綽號小天之
    人等之本案詐欺集團不詳成年成員參與其中，客觀上人數已
    達3人以上，可知被告主觀上亦知悉參與本件詐欺取財犯行
    之人已達三人以上，確有三人以上共同詐欺取財之不確定故
    意，至為明瞭。
　⒋組織犯罪防制條例所稱之犯罪組織，係指3人以上，以實施強
    暴、脅迫、詐欺、恐嚇為手段或最重本刑逾5年有期徒刑之
    罪，所組成具有持續性或牟利性之有結構性組織；而所稱有
    結構性組織，係指非為立即實施犯罪而隨意組成，不以具有
    名稱、規約、儀式、固定處所、成員持續參與或分工明確為
    必要，同條例第2條第1項、第2項分別定有明文。本案詐欺
    集團係由機房人員詐騙告訴人交付款項予被告後，由被告輾
    轉上繳予本案詐欺集團上游成員，顯非隨意組成之團體，而
    係透過縝密之計畫與分工，成員彼此相互配合，由至少3人
    以上之多數人所組成，持續以實施詐欺為手段而牟利之具有
    完善結構之組織，其核屬3人以上，以實施詐術為手段，所
    組成具牟利性及持續性之有結構性犯罪組織，合於組織犯罪
    防制條例第2條第1項所稱之犯罪組織無誤。且如前述，被告
    主觀上已預見本案詐欺集團其餘成年成員極有可能是從事詐
    欺取財等犯行，其對於其以上揭方式所參與者，亦可能係屬
    3人以上，以實行詐術為手段，具牟利性或持續性之有結構
    性組織，顯非為立即實施犯罪而隨意組成之團體，自當有所
    預見，猶容任為之而參與，足見其確有參與犯罪組織之不確
    定故意無疑。
  ㈢綜上所述，本件事證已臻明確，被告蔡旻霖犯行堪以認定，
    應予依法論科。　
二、　　
  ㈠
　⒈按組織犯罪防制條例所稱之犯罪組織，係指3人以上，以實施
    強暴、脅迫、詐欺、恐嚇為手段或最重本刑逾5年有期徒刑
    之罪，所組成具有持續性或牟利性之有結構性組織；而所稱
    有結構性組織，係指非為立即實施犯罪而隨意組成，不以具
    有名稱、規約、儀式、固定處所、成員持續參與或分工明確
    為必要，同條例第2條定有明文。本案被告蔡旻霖經綽號「L
    K」、小劉等人受僱而加入本案詐欺集團並負責收取款項工
    作，嗣由該集團其他成員以上開方式詐騙告訴人，另由綽號
    「LK」指示被告於上開時間地點收取款項，並將所得款項至
    所指示地點交付其他詐欺集團成員綽號小天，可知該集團在
    招攬成員、詐騙、取款等節均由不同成員負責，組織縝密，
    分工精細，顯非為立即實施犯罪而隨意組成者，為有結構性
    之組織，且以被告參與本案詐欺集團之情狀、遂行詐欺犯行
    之手段觀之，亦堪認該詐騙集團係以實施詐術為手段，具有
    持續性、牟利性之結構性組織，應屬犯罪組織無疑。次按審
    酌現今詐欺集團之成員皆係為欺罔他人，騙取財物，方參與
    以詐術為目的之犯罪組織。倘若行為人於參與詐欺犯罪組織
    之行為繼續中，先後多次為加重詐欺之行為，因參與犯罪組
    織罪為繼續犯，犯罪一直繼續進行，直至犯罪組織解散，或
    其脫離犯罪組織時，其犯行始行終結。故該參與犯罪組織與
    其後之多次加重詐欺之行為皆有所重合，然因行為人僅為一
    參與犯罪組織行為，侵害一社會法益，屬單純一罪，應僅就
    「該案中」與參與犯罪組織罪時間較為密切之首次加重詐欺
    犯行，論以參與犯罪組織罪及加重詐欺罪之想像競合犯，而
    其他之加重詐欺犯行，祗需單獨論罪科刑即可，無需再另論
    以參與犯罪組織罪，以避免重複評價。是如行為人於參與同
    一詐欺集團之多次加重詐欺行為，因部分犯行發覺在後或偵
    查階段之先後不同，肇致起訴後分由不同之法官審理，為裨
    益法院審理範圍明確、便於事實認定，即應以數案中「最先
    繫屬於法院之案件」為準，以「該案中」之「首次」加重詐
    欺犯行與參與犯罪組織罪論以想像競合。縱該首次犯行非屬
    事實上之首次，亦因參與犯罪組織之繼續行為，已為該案中
    之首次犯行所包攝，該參與犯罪組織行為之評價已獲滿足，
    自不再重複於他次詐欺犯行中再次論罪，俾免於過度評價及
    悖於一事不再理原則。至於「另案」起訴之他次加重詐欺犯
    行，縱屬事實上之首次犯行，仍需單獨論以加重詐欺罪，以
    彰顯刑法對不同被害人財產保護之完整性，避免評價不足（
    最高法院109年度台上字第3945號判決參照）。查被告加入
    之本案詐欺集團後所實施之加重詐欺取財犯行，雖非其所次
    犯行，然本案為最先繫屬於法院之案件，有臺灣高等法院被
    告前案紀錄表附卷可參（見本院卷第137、138頁），依上說
    明，被告於本案之加重詐欺犯行，即應併論參與犯罪組織罪
    。
　⒉再按洗錢防制法所稱洗錢，指下列行為：1.意圖掩飾或隱匿
    特定犯罪所得來源，或使他人逃避刑事追訴，而移轉或變更
    特定犯罪所得。2.掩飾或隱匿特定犯罪所得之本質、來源、
    去向、所在、所有權、處分權或其他權益者。3.收受、持有
    或使用他人之特定犯罪所得，洗錢防制法第2條定有明文。
    故行為人如有上揭各款所列洗錢行為者，即成立同法第14條
    第1項之洗錢罪。另過去實務認為，行為人對犯特定犯罪所
    得之財物或利益作直接使用或消費之處分行為，或僅將自己
    犯罪所得財物交予其他共同正犯，祇屬犯罪後處分贓物之行
    為，非本條例所規範之洗錢行為，惟依新法規定，倘行為人
    意圖掩飾或隱匿特定犯罪所得來源，而將特定犯罪所得直接
    消費處分，甚或交予其他共同正犯，而由共同正犯以虛假交
    易外觀掩飾不法金流移動，即難認單純犯罪後處分贓物之行
    為，應仍構成新法第2條第1或2款之洗錢行為（最高法院108
    年台上字第1744號判決意旨參照）。查被告參與之詐欺犯行
    ，係構成刑法第339條之4第1項第2款加重詐欺罪，為最輕本
    刑6月以上有期徒刑以上之罪，屬洗錢防制法第3條第1款所
    稱特定犯罪。
　㈡是核被告蔡旻霖所為，係犯刑法第339條之4第1項第2款之三
    人以上共同詐欺取財罪、洗錢防制法第14條第1項之洗錢罪
    及組織犯罪防制條例第3條第1項後段之參與犯罪組織罪，
　  被告上開所犯參與犯罪組織、三人以上共同犯詐欺取財、洗
    錢等罪，既在同一犯罪決意及計畫下所為行為，雖然時、地
    ，在自然意義上並非完全一致，然仍有部分合致，且犯罪目
    的單一，依一般社會通念，認應評價為一行為方符合刑罰公
    平原則，即屬一行為觸犯數罪名之想像競合犯，均應依刑法
    第55條前段之規定，各從一重之三人以上共同犯詐欺取財罪
    處斷。至起訴書雖未論及被告參與犯罪組織、洗錢罪之犯行
    ，然此部分與已起訴部分，有想像競合之裁判上一罪關係，
    復經本院審理時當庭踐行犯罪嫌疑、所犯罪名及法條之告知
    ，供被告充分行使防禦權，是本院自當併予審究，一併敘明
    。　　
　㈢按所謂想像競合犯，係指行為人以一行為侵害數個相同或不
    同之法益，具備數個犯罪構成要件，為充分保護被害法益，
    避免評價不足，乃就行為所該當之數個構成要件分別加以評
    價，而論以數罪。然因行為人祗有單一行為，較諸數個犯罪
    行為之侵害性為輕，揆諸「一行為不二罰」之原則，法律乃
    規定「從一重處斷」即為已足，為科刑上或裁判上一罪。由
    於想像競合犯在本質上為數罪，行為所該當之多數不法構成
    要件，均有其獨立之不法及罪責內涵，僅因法律規定從一重
    處斷科刑，而成為科刑一罪而已，自應對行為人所犯各罪均
    予適度評價，始能對法益之侵害為正當之維護。因此，法院
    於決定想像競合犯之處斷刑時，雖以其中最重罪名之法定刑
    作為裁量之準據，惟具體形成宣告刑時，應將輕罪之刑罰合
    併評價，方為適當。基此，除輕罪最輕本刑有較重於重罪之
    最輕本刑，而應適用刑法第55條但書關於重罪科刑封鎖作用
    規定之情形外，倘若輕罪之減輕其刑事由並未形成處斷刑之
    外部性界限，自得將之移入刑法第57條之科刑審酌事項內，
    列為是否酌量從輕量刑之考量因子。按洗錢防制法第16條第
    2項規定：「犯前2條之罪，在偵查或審判中自白者，減輕其
    刑。」組織犯罪防制條例第8條第1項後段規定：「犯第3條
    之罪，偵查及審判中均自白者，減輕其刑。」，本件被告於
    偵查及本院審理時，坦承全部犯罪，核與洗錢防制法第16條
    第2項及組織犯罪防制條例第8條第1項後段所定偵查「及」
    審判中均自白之要件相符。又因被告所犯參與犯罪組織、洗
    錢罪，係與所犯加重詐欺罪成立想像競合犯，並從重以加重
    詐欺罪處斷，則被告符合上開減刑規定之事由應於量刑時併
    予審酌（詳後述），附此說明。
  ㈣再按犯罪之情狀顯可憫恕，認科以最低度刑仍嫌過重者，得
    酌量減輕其刑，刑法第59條定有明文。考其立法意旨，科刑
    時原即應依同法第57條規定審酌一切情狀，尤應注意該條各
    款所列事項，以為量刑標準。刑法第59條所謂「犯罪之情狀
    顯可憫恕」，自係指裁判者審酌第57條各款所列事項以及其
    他一切與犯罪有關之情狀之結果，認其犯罪足堪憫恕者而言
    （即犯罪另有其特殊之原因與環境等等），即必於審酌一切
    之犯罪情狀，在客觀上顯然足以引起一般同情，認為縱予宣
    告法定最低刑度猶嫌過重者，始有其適用（最高法院38年台
    上字第16號、45年台上字第1165號及51年台上字第899號判
    決先例可資參照）。經查，加重詐欺取財罪之法定刑為「一
    年以上七年以下有期徒刑，得併科一百萬元以下罰金」，然
    同為三人以上共同詐欺取財之人，其原因動機不一，犯罪情
    節未必盡同，其行為所造成危害社會之程度，自因個案而異
    ，然法律科處此類犯罪，所設法定最低本刑則屬相同，殊難
    謂為非重。本院審酌被告甫自軍職退役，且因新冠疫情影響
    ，謀職不易，為貪圖小利，致誤入歧途，僅係受本案詐欺集
    團成員指揮收取詐欺所得款項，居於聽從指示、代替涉險之
    次要性角色，並非實際策畫佈局、分配任務之主謀或主要獲
    利者，亦非直接施行詐術之人，尚非處於本案詐欺集團核心
    地位，並積極與告訴人楊穎紳達成和解，賠付25萬9千元，
    並已匯付20萬元，餘額分期給付，被告因和解所負給付義務
    ，遠遠超出其實際所獲犯罪所得，此有本院110年10月20日
    調解筆錄、郵政跨行匯款申請書等件存卷可考（見本院卷第
    49至57、163頁），是經審酌上揭情節，縱令以刑法第339條
    之4第1項第2款所規定之法定本刑而科處最輕本刑，猶嫌過
    重，難謂符合罪刑相當性及比例原則，實屬情輕法重，在客
    觀上足以引起一般之同情，尚有堪資憫恕之處，為免被告因
    上開法定最低度刑以上刑之宣告，與社會隔絕日久，因而自
    暴自棄，致虛擲年華，未能如期給付賠償，反而致被害人受
    有損害，爰依刑法第59條之規定酌減其刑。
　㈤爰以行為人責任為基礎，審酌被告蔡旻霖正值青壯，智識健
    全，雖自軍職退役，亦非無工作經驗，不思依循正道取財，
    預見從事勞力與報酬顯不相當之收受、轉交金錢工作，恐係
    參與詐欺集團之犯罪行為，仍為一己私利，從事詐欺集團收
    取款項工作，助長詐欺犯罪，危害社會治安，欠缺尊重他人
    財產法益之守法觀念，非僅造成被害人財產損失，金額非微
    ，更製造金流斷點，掩飾、隱匿詐欺集團之不法所得去向，
    嚴重妨害金融市場及民生經濟，應嚴予非難，兼衡被告素行
    ，於本院審理時自承之被告自承高中畢業、已婚、現扶育二
    名幼子，從事外送工作、月薪4至5萬元（本院卷第159頁）
    等經濟能力、生活狀況，及被告犯罪之動機、目的、手段、
    所獲利益，復念被告於本案犯罪結構中，係受詐欺集團成員
    指揮、依指示提領、傳遞金錢之角色，並非核心地位之涉案
    情節、參與程度，暨被告犯後坦認犯罪，復與被害人達成和
    解，分期給付賠償損害，有本院110年度附民移調字第23號
    調解筆錄在卷可稽（本院卷第55頁）、犯後態度坦承認錯等
    一切情狀，量處如主文所示之刑，資為懲儆。
　㈥被告參與本案詐欺集團所為本件犯行，非首次犯行，係最先
    繫屬於本院，業如前述，其參與本案詐欺集團另所涉之數件
    加重詐欺等犯行，亦經臺灣臺北地方檢察署檢察官分行偵查
    ，另行起訴而由臺灣臺北地方法院審理中及臺灣臺中地方檢
    察署偵查中，均尚在審理與偵查中（臺灣臺北地方法院110
    年度審訴字第1175號、第2161號、臺灣臺中地方檢察署111
    年度偵字第2499號），惟其前尚未曾受即未曾因犯罪受有期
    徒刑以上刑之宣告，有臺灣高等法院被告前案紀錄表可按（
    本院卷第165-166頁) ，素行並非贓累罪犯，其於本院審理
    中坦承犯行，所為係詐欺集團下層之車手工作，且審理中亦
    與告訴人楊穎紳達成和解，本院110年度附民移調字第23號
    調解筆錄在卷可稽（本院卷第55頁），雖未按時履行分期清
    償(如後述），然被告實已積極勉力填補損害（被告於111年
    5月15日已匯付20萬元予告訴人楊穎紳），可見被告究非惡
    性重大之徒，應是一時失慮而犯，倘令入監服刑，恐未收教
    化之效，先受與社會隔絕之害，本院審酌上情，可認被告經
    此偵審教訓，足以收警惕之效，信無再犯之虞，尚無逕對其
    施以入監執行之必要，因而對其所宣告之刑，以暫不執行為
    適當，爰依刑法第74條第1 項第1 款規定，宣告緩刑3 年，
    併依刑法第74條第2 項第3 款規定諭知被告應於本件判決確
    定之日起6個月內履行清償與告訴人楊穎紳於本院所成立之
    調解筆錄內容所載之餘額5萬9 千元（被告並未依本院111年
    度附民移調字第23號調解筆錄所載自110年12月起按月於月
    底給付5千元，至清償完畢止，而喪失期限利益，已視為全
    部到期，應一次清償給付，見本院卷第127頁公務電話記錄
    ），此部分乃緩刑宣告附帶之條件，依刑法第74條第4 項規
    定，上開條件內容得為民事強制執行名義。倘被告未遵循本
    院諭知之上開緩刑期間所定負擔（即：如期賠償告訴人），
    且情節重大者，足認原宣告之緩刑難收其預期效果，而有執
    行刑罰之必要者，檢察官得依同法第75條之1第1 項第4 款
    之規定，聲請撤銷本件緩刑之宣告，併此指明。
三、沒收部分：㈠扣案之IPHONE行動電話壹支（IMEI：000000000
    000000、內含SIM 卡壹張），被告蔡旻霖自承為其所有，且
    為供其等聯繫本案詐欺犯行所用之物，應依刑法第38條第2 
    項前段規定，諭知沒收。
  ㈡按共同犯罪行為人之組織分工及不法所得，未必相同，特別
    是集團性或重大經濟、貪污犯罪，彼此間犯罪所得分配懸殊
    ，其分配較少甚或未受分配之人，如仍應就全部犯罪所得負
    連帶沒收之責，超過其個人所得之剝奪，無異代替其他犯罪
    參與者承擔刑罰，顯失公平。故共同犯罪，其所得之沒收，
    應就各人分得之數為之。查被告蔡旻霖未因本案獲取任何報
    酬等語（見偵查卷第20、149頁），復無證據證明被告確因
    本案犯行獲取利潤而有犯罪所得，要難謂被告領有犯罪所得
    ；揆諸前開說明，自無庸於本案為沒收之宣告。
　㈢洗錢防制法第18條規定：「犯第14條之罪，其所移轉、變更
    、掩飾、隱匿、收受、取得、持有、使用之財物或財產上利
    益，沒收之；犯第15條之罪，其所收受、持有、使用之財物
    或財產上利益，亦同（第1項）。以集團性或常習性方式犯
    第14條或第15條之罪，有事實足以證明行為人所得支配之前
    項規定以外之財物或財產上利益，係取自其他違法行為所得
    者，沒收之（第2項）。對於外國政府、機構或國際組織依
    第21條所簽訂之條約或協定或基於互惠原則，請求我國協助
    執行扣押或沒收之案件，如所涉之犯罪行為符合第3 條所列
    之罪，不以在我國偵查或審判中者為限（第3項）。」關於
    犯罪行為人犯洗錢防制法第14條之罪，其所掩飾之財物本身
    僅為洗錢之標的，難認係供洗錢所用之物，為本案洗錢犯罪
    構成要件事實前提，乃本罪之關聯客體，故洗錢行為之標的
    ，除非屬於前置犯罪之不法所得，自非本案洗錢犯罪之工具
    及產物，亦非洗錢犯罪所得，尤非違禁物，尚無從依刑法沒
    收規定予以宣告沒收，自應依洗錢防制法第18條第1項前段
    規定予以宣告沒收。此規定係採義務沒收主義，祇要合於前
    述規定，法院即應為相關沒收之諭知，然該洗錢行為之標的
    是否限於行為人者始得宣告沒收，法無明文，是倘法條並未
    規定「不問屬於犯罪行為人與否均沒收」時，自仍以屬於被
    告所有者為限，始應予沒收。本案被告所提領之款項，業經
    上繳詐騙集團，業經被告陳明在卷（見偵查卷第20、149頁
    ，本院卷第157頁），即難認被告對於被害人遭詐騙交付之
    財物，具有事實上之管領處分權限，已非被告所有，被告對
    之並無所有權及事實上管領權，依法自無從對其加以宣告沒
    收，附此說明。
據上論斷，應依刑事訴訟法第299 條第1 項前段，組織犯罪防制
條例第3 條第1 項後段，洗錢防制法第2 條第2 款、第14條第1 
項，刑法第11條前段、第28條、第339 條之4 第1 項第2 款、第
55條、第59條、第38條第2項前段、第74條第1 項第1 款、第2項
第3 款，刑法施行法第1 條之1 第1 項，判決如主文。
本案經檢察官郭千瑄偵查起訴，檢察官張尹敏到庭執行職務
中　　華　　民　　國　　111 　年　　6 　　月　　22　　日
                 刑事第七庭審判長法  官   蔡明宏
　　　　　　　　　　　　         法  官   陳孟皇
　　　　　　　　　　　　　　　　 法  官   李昭然
以上正本證明與原本無異。
如不服本判決，應於收受判決後20日內向本院提出上訴書狀，並
應敘述具體理由；其未敘述上訴理由者，應於上訴期間屆滿後20
日內向本院補提理由書（均須按他造當事人之人數附繕本），「
切勿逕送上級法院」。告訴人或被害人如對於本判決不服者，應
具備理由請求檢察官上訴，其上訴期間之計算係以檢察官收受判
決正本之日期為準。
因疫情而遲誤不變期間，得向法院聲請回復原狀。
                                 書記官   江定宜
中　　華　　民　　國　　111 　年　　6 　　月　　22　　日
附錄本判決論罪科刑之法條依據：　　　　　　　　　　　　　組織犯罪防制條例第3條
發起、主持、操縱或指揮犯罪組織者，處三年以上十年以下有期
徒刑，得併科新臺幣一億元以下罰金；參與者，處六月以上五年
以下有期徒刑，得併科新臺幣一千萬元以下罰金。但參與情節輕
微者，得減輕或免除其刑。
具公務員或經選舉產生之公職人員之身分，犯前項之罪者，加重
其刑至二分之一。
犯第一項之罪者，應於刑之執行前，令入勞動場所，強制工作，
其期間為三年。
前項之強制工作，準用刑法第九十條第二項但書、第三項及第九
十八條第二項、第三項規定。
以言語、舉動、文字或其他方法，明示或暗示其為犯罪組織之成
員，或與犯罪組織或其成員有關聯，而要求他人為下列行為之一
者，處三年以下有期徒刑，得併科新臺幣三百萬元以下罰金：
一、出售財產、商業組織之出資或股份或放棄經營權。
二、配合辦理都市更新重建之處理程序。
三、購買商品或支付勞務報酬。
四、履行債務或接受債務協商之內容。
前項犯罪組織，不以現存者為必要。
以第五項之行為，使人行無義務之事或妨害其行使權利者，亦同
。
第五項、第七項之未遂犯罰之。

洗錢防制法第14條
有第二條各款所列洗錢行為者，處七年以下有期徒刑，併科新臺
幣五百萬元以下罰金。
前項之未遂犯罰之。
前二項情形，不得科以超過其特定犯罪所定最重本刑之刑。

刑法第339條之4
犯第三百三十九條詐欺罪而有下列情形之一者，處一年以上七年
以下有期徒刑，得併科一百萬元以下罰金：
一、冒用政府機關或公務員名義犯之。
二、三人以上共同犯之。
三、以廣播電視、電子通訊、網際網路或其他媒體等傳播工具，
    對公眾散布而犯之。
前項之未遂犯罰之。